【裁判字號】    98,聲,392
【裁判日期】    980331
【裁判案由】    聲請迴避
【裁判全文】
臺灣嘉義地方法院刑事裁定               98年度聲字第392號
聲  請  人
即  被  告  甲○○
選任辯護人  劉倫仕律師（財團法人法律扶助基金會扶助律師）
上列聲請人因本院九十八年度訴字第一六五號誣告等案件，聲請
法官迴避，本院裁定如下：
    主  文
聲請駁回。
    理  由
一、聲請意旨略以：聲請人即被告甲○○於九十五年十一月九日
    具狀向臺灣嘉義地方法院檢察署指乙○○行使偽造私文書、
    詐欺取財，臺灣嘉義地方法院檢察署起訴後即由本院愛股法
    官承審，並以九十六年度訴字第六六六號判決該案被告乙○
    ○無罪，現正上訴最高法院中。而該案被告乙○○現成為告
    訴人反指聲請人犯罪，臺灣嘉義地方法院檢察署起訴後仍由
    本院愛股法官承審（本院九十八年度訴字第一六五號）。因
    前後兩案具有密切關係，證人與所用證物盡皆相通，為避免
    因承審法官相同，而使聲請人對法院就本案是否能夠為不同
    心證產生疑慮，以維護司法之絕對公正性，故雖本件並非符
    合實務上對所謂「前審之裁判者」之定義，為此聲請法官迴
    避云云。
二、按「當事人遇有左列情形之一者，得聲請推事迴避：一、推
    事有前條情形而不自行迴避者。二、推事有前條以外情形，
    足認其執行職務有偏頗之虞者。」刑事訴訟法第十八條定有
    明文。準此，當事人聲請推事迴避，自以具有刑事訴訟法第
    十八條第一款、第二款所列情形之一者為限。
三、經查：
  (一)本院九十八年度訴字第一六五號誣告等案件之受命法官（愛
    股），就該案件查無刑事訴訟法第十七條第一款至第七款所
    列各款應自行迴避而不迴避之情形，合先敘明。至聲請人固
    具狀陳稱：聲請人即被告甲○○於九十五年十一月九日具狀
    向嘉義地檢署指乙○○行使偽造私文書、詐欺取財，嘉義地
    檢署起訴後係由本院愛股法官承審，並以九十六年度訴字第
    六六六號判決乙○○無罪，現正上訴最高法院中。而當時之
    被告乙○○現成為告訴人反指聲請人犯罪，嘉義地檢署起訴
    後仍由本院愛股法官承審（本院九十八年度訴字第一六五號
    ），為此聲請法官迴避云云。惟按刑事訴訟法第十七條第八
    款所定推事（即法官）曾參與前審裁判之應自行迴避原因，
    係指同一法官，就同一案件，曾參與下級審之裁定或判決者
    而言，此觀最高法院九十年台上字第七八三二號判例闡釋甚
    詳。查本院九十六年度訴字第六六六號被告乙○○涉犯偽造
    文書等案件，依臺灣嘉義地方地方法院檢察署九十六年度偵
    字第二八五三號起訴書犯罪事實欄所載，係認被告乙○○涉
    犯涉刑法第二百十六條、第二百十條之行使偽造私文書罪嫌
    及同法第三百三十九條第一項之詐欺取財罪嫌（嗣經本院審
    理後諭知無罪判決）；而本院九十八年度訴字第一六五號被
    告即聲請人甲○○涉犯誣告等案件，依臺灣嘉義地方地方法
    院檢察署九十七年度偵字第八五四五號起訴書犯罪事實欄所
    載，係認聲請人甲○○涉犯刑法第一百六十九條第一項誣告
    罪嫌及同法第一百六十八條偽證罪嫌，上開二案件之犯罪事
    實不同，被告亦未重複，顯然不屬「同一案件」，揆諸上開
    說明，本院愛股法官就九十八年度訴字第一六五號案件亦無
    刑事訴訟法第十七條第八款所定應自行迴避而不迴避之情形
    甚明。
  (二)聲請人另具狀陳稱：因上開前後兩案具有密切關係，證人與
    所用證物盡皆相通，因承審法官相同而使聲請人對法院就本
    案是否能夠為不同心證產生疑慮云云。然按刑事訴訟法第十
    八條第二款規定，得聲請法官迴避原因之所謂『足認其執行
    職務有偏頗之虞者』，係指以一般通常之人所具有之合理觀
    點，對於該承辦法官能否為公平之裁判，均足產生懷疑；且
    此種懷疑之發生，存有其完全客觀之原因，而非僅出諸當事
    人自己主觀之判斷者，始足當之。至於訴訟上之指揮乃專屬
    於法院之職權，當事人之主張、聲請，在無礙於事實之確認
    以及法的解釋，適用之範圍下，法院固得斟酌其請求以為訴
    訟之進行，但仍不得以此對當事人之有利與否，作為其將有
    不公平裁判之依據，更不得以此訴訟之進行與否而謂有偏頗
    之虞聲請法官迴避，最高法院七十九年臺抗字第三一八號判
    例闡釋甚詳。查本院九十六年度訴字第六六六號被告乙○○
    涉犯偽造文書等案件，及本院九十八年度訴字第一六五號被
    告即聲請人甲○○涉犯誣告等案件，並非同一案件，業如上
    述，縱認上開二案件之被告間具有互為告訴人之關係，且本
    院九十六年度訴字第六六六號判決業為被告乙○○無罪之諭
    知；惟按刑法第一百六十八條之偽證罪，以於案情有重要關
    係之事項，故意為虛偽之陳述為構成要件，如非於案情有重
    要關係之事項，故意為虛偽之陳述，固與該條規定不合，即
    對於案情有重要之關係之事項所述不實，而非出於故意者，
    仍難以偽證罪論，最高法院三十年上字第二０三二號判例可
    資參照。故證人於法院審理時，經具結並告知偽證罪處罰後
    所為之證言，不為法院所採信之理由容有諸端，且其縱有虛
    偽陳述，是否俱屬對於案情有重要關係之事項，仍非必然。
    再按誣告罪之成立以意圖他人受刑事處分或懲戒處分，而為
    虛偽之告訴告發報告者為要件。所謂虛偽係指明知無此事實
    故意捏造而言，若告訴人誤認有此事實或以為有此嫌疑，自
    不得指為虛偽，即難科以本罪，最高法院四十年台上字第八
    八號判例闡釋甚詳。是告訴他人犯罪，該他人雖經判決無罪
    確定，告訴人是否成立誣告罪，亦非屬必然，尚待法院逐一
    審究是否符合誣告罪各構成要件為斷，若告訴人係因誤認有
    此事實或以為有此嫌疑，揆諸上開說明，仍難以誣告罪相繩
    。從而，本院九十六年度訴字第六六六號案件被告乙○○固
    經本院諭知無罪判決，然聲請人於九十六年度訴字第六六六
    號案件中以證人身分具結證述之情詞，是否該當偽證罪之犯
    罪構成要件，以及聲請人於該案提出告訴，是否該當誣告罪
    之犯罪構成要件，均尚待本院依法調查審究；況刑事訴訟法
    第二百六十五條第一項原即規定本罪之誣告罪得於第一審辯
    論終結前追加起訴，顯見立法者認為本罪及其誣告罪二案件
    間縱然具有密切關係，且證人與證物相通，尚得由相同法院
    透過同一訴訟程序審理。再者，本院愛股法官對於上開二案
    件之判決結果並無任何利害關係，客觀上並無任何事實顯示
    已達足使一般人之合理觀點，對於承辦法官能否為公平之裁
    判，均足產生懷疑之程度。是聲請人以前後二案相關聯即認
    本院愛股法官有偏頗之虞，僅屬聲請人之主觀臆測，核與刑
    事訴訟法第十八條第二款之法官迴避事由並不相符。
  (三)綜上所述，聲請人所執上開事由俱未符合刑事訴訟法第十八
    條第一款及同條第二款所列情形，揆諸首揭規定，其聲請自
    無理由，應予駁回。
四、爰依刑事訴訟法第二十一條第一項，裁定如主文。
中    華    民    國    98    年    3     月    31    日
                  刑事第五庭  審判長法  官   蔡廷宜
                                    法  官   啟夫
                                    法  官   曾宏揚
上列正本證明與原本無異。
如不服本裁定，應於裁定送達後5日內向本院提出抗告狀（應附
繕本）。
中    華    民    國    98    年    3     月    31    日
                                    書記官   陳慶昀


司法院資訊處製作；財團法人民間司法改革基金會備份。
